【裁判字號】    98,簡上,1183
【裁判日期】    990309
【裁判案由】    妨害自由
【裁判全文】
臺灣高雄地方法院刑事判決            98年度簡上字第1183號
上  訴  人
即  被  告  乙○○
上列上訴人因妨害自由案件，不服本院民國98年10月19日98年度
審簡字第5162號刑事簡易判決（起訴案號：臺灣高雄地方法院檢
察署97年度偵字第26192 號），提起上訴，本院管轄之第二審合
議庭認不得以簡易判決處刑，改依通常程序審理，自為第一審判
決如下：
    主  文
原判決撤銷。
乙○○無罪。
    理  由
一、被告以外之人於審判外之言詞或書面陳述，除法律有規定者
    外，不得作為證據；被告以外之人於審判外之陳述，雖不符
    前4 條之規定，而經當事人於審判程序同意作為證據，法院
    審酌該言詞陳述或書面陳述作成時之情況，認為適當者，亦
    得為證據；刑事訴訟法第159 條第1 項、第159 條之5 第1
    項定有明文。本判決認定事實所引用之證據資料（除陳政逸
    提出之錄音帶部分外），除原已符合刑事訴訟法第159 條之
    1 至第159 條之4 ，及法律另有規定等傳聞法則例外規定得
    作為證據以外；其餘並非公務員違背法定程序所取得，檢察
    官及上訴人即被告乙○○（下稱：被告）於原審及本院均同
    意作為認定事實之證據，且審酌各該證人或書面陳述作成時
    之情況，並無違法取證之瑕疵，亦認以之作為證據為適當，
    均得作為證據。
二、公訴意旨略以：被告之子方俊凱與甲○○原係夫妻關係，於
    民國97年4 月11日協議離婚，雙方所生子女方冠智及方詩晴
    均由甲○○監護，並同住於高雄市○○區○○路74巷1 號10
    樓。97年8 月17日20時許，被告前往甲○○上開住處探視方
    冠智及方詩晴，進屋後，看見陳政逸在屋內，認為甲○○與
    其子方俊凱離婚與陳政逸有關，遂與甲○○及陳政逸發生口
    角，甲○○為化解場面，遂明確要求被告離去，惟被告受甲
    ○○退去之要求後，仍拒絕離去而繼續留滯在屋內，經陳政
    逸與甲○○以電話報警後，經高雄市政府警察局左營分局文
    自派出所警員吳世紘前往處理後，被告在吳世紘之要求下，
    始倖倖然離去。因認被告涉犯刑法第306 條第2 項後段之留
    滯住宅罪嫌。
三、按犯罪事實應依證據認定之，無證據不得認定犯罪事實；不
    能證明被告犯罪者，應諭知無罪之判決；刑事訴訟法第154
    條第2 項、第301 條第1 項定有明文。刑事訴訟上證明之資
    料，無論其為直接或間接證據，均須達於通常一般之人均不
    致有所懷疑，而得確信其為真實之程度，始得據為有罪之認
    定，若關於被告是否犯罪之證明未能達此程度，而有合理懷
    疑之存在，致使無從形成有罪之確信，根據「罪證有疑，利
    於被告」之證據法則，即不得遽為不利被告之認定（最高法
    院76年度台上字第4986號判例參照）。
四、訊據被告堅詞否認有何留滯住宅之犯行，辯稱：我當天是受
    方俊凱之委託，依離婚協議書之內容去探視我的孫子，甲○
    ○在整個過程中並沒有要求我離開，是在警察詢問時，甲○
    ○才趕我，要到大門外面才要讓我看孫子。經查：
  (一)被告之子方俊凱與甲○○原係夫妻關係，於97年4 月11日協
    議離婚，雙方協議所生子女方冠智及方詩晴均由甲○○監護
    ，且約定方俊凱得以電話、書信、傳真、電子郵件等方式與
    方冠智及方詩晴交往，惟方俊凱因公務繁忙，無法按時探視
    方冠智及方詩晴，遂委託被告代為行使探視權等情，有方俊
    凱與甲○○離婚協議書及委託書附卷可稽，堪認屬實，是被
    告稱：「我當天是受方俊凱之委託，依離婚協議書之內容去
    探視我的孫子」，應與事實相符。
  (二)又被告於進屋後，看見陳政逸在屋內，認為甲○○與其子方
    俊凱離婚與陳政逸有關，遂與陳政逸發生口角衝突等情，業
    據證人陳政逸稱：「乙○○進來屋內，看到我時就說被我抓
    到了，原來你們就是在一起，所以甲○○要跟他兒子離婚，
    我向乙○○說你不要亂講話，乙○○就衝過來一直推我，並
    說我不要臉，被我抓到還狡辯，所以我就報警了。這一段期
    間乙○○一直在罵。」（見偵卷第19頁），核與甲○○稱：
    「乙○○一進來就辱罵我與我同事陳政逸有婚外情，是我外
    遇才與他兒子離婚」（見偵卷第5 頁）相符，堪信被告因認
    係陳政逸之介入，致使甲○○與其子方俊凱離婚，故而見陳
    政逸出現在甲○○高雄市○○區○○路74巷1 號10樓之住處
    時，心生不滿，遂與陳政逸、甲○○發生激烈口角爭執。則
    以甲○○身為方冠智及方詩晴之母親，為保護子女免受驚擾
    ，且唯恐方冠智及方詩晴耳聞任何對自己辱沒之言論，因此
    於被告與陳政逸及甲○○激烈爭辯之際，旋即將方冠智及方
    詩晴帶入屋內房間安撫，顯合於情理，是被告辯稱：「甲○
    ○開門讓我進入屋內，甲○○把我孫女抱到房間，但甲○○
    沒有趕我」（見本院卷第48頁）尚非無據。
  (三)甲○○係於高雄市政府警察局左營分局文自派出所警員吳世
    紘前往處理後，經員警吳世紘詢問是否同意被告留下來，始
    要求被告離去等情，業據甲○○稱：「警察來時查明房子我
    是使用人，並問我是否同意乙○○留下來，但我表示不願意
    ，警察就請乙○○離開」（見偵卷第5 頁），核與陳政逸稱
    ：「警察來時，警察詢問該屋子何人是使用人，甲○○表示
    房子是她所有，並不同意乙○○進來，警察並請乙○○出去
    」（見偵卷第19頁）相符，堪認被告確係於員警吳世紘到場
    後，始應甲○○之要求離去。然在此之前，即被告與陳政逸
    發生口角衝突之際，甲○○應係引領方冠智及方詩晴進入屋
    內房間迴避，已如前述，自無暇一方面安撫年幼之子女，另
    一方面參與辯論或試圖平息紛爭。況依員警吳世紘稱：「我
    當天進入時看到乙○○一直很兇的在罵人，甲○○在旁不作
    聲」（見偵卷第71頁），甲○○倘於案發當時一味欲透過驅
    趕被告達成排解紛爭之目的，當可直接委由在場之男性同事
    陳政逸逕行驅離，或於員警吳世紘獲報前來之際，立即要求
    員警代為驅離，然甲○○竟均未為任何表示，甚至任由被告
    在場謾罵陳政逸，係待員警詢問甲○○是否同意被告留下來
    之後，始由甲○○表示不願意被告留待現場，而由員警請被
    告離去。諒必甲○○面對前婆婆即被告與到訪家中作客之同
    事陳政逸，因誤會而徒增劇烈口角爭執，既不便當場為陳政
    逸幫腔或驅趕被告以免落被告攀誣渠等通姦之口實，亦無由
    因被告之謾罵而改請客人陳政逸迴避，遂消極任由陳政逸處
    理現場之情況，故始終在一旁不積極表態，直到員警到場詢
    問是否同意被告進入，才藉由員警請被告離去，是被告稱：
    「甲○○在整個過程中並沒有要求我離開」（見本院卷第44
    頁），堪信屬實，則甲○○於員警詢問之前是否已對被告為
    退去之要求，既非無疑，尚難徒憑其事後之指訴及與被告發
    生口角衝突之陳政逸之陳述而為不利被告之認定。
  (四)陳政逸係與被告發生激烈口角之後，因要求被告離去未果，
    遂報警到場協助等情，業據證人陳政逸證述明確已如前述（
    見偵卷第19頁），惟按刑法第306 條侵入住居罪，係本於居
    住安寧之維護乃人民受法律保障之權利所由設（立法意旨參
    照），是得主張居住安寧之法益者，雖不以房屋所有權人為
    度，仍應以具有居住權人為限，則被告雖稱：「我有進去甲
    ○○住處，當時是陳政逸要我出去，甲○○當時沒有說話，
    陳政逸叫我出去的時候，我就站在她家陽台，後來陳政逸就
    報警處理」（見原審卷第14頁背面），僅足認陳政逸與被告
    發生口角爭執之際，雖一度要求被告離去，然並非甲○○請
    求被告離去現場，是陳政逸縱為甲○○之同事而到甲○○住
    處作客，仍非居住權人，自無從代甲○○行使居住權人之場
    所主人權利甚明。
  (五)另檢察官既以被告係前往探視方冠智及方詩晴，進屋後，因
    與甲○○及陳政逸發生口角爭執，始經受退去之要求而仍留
    滯屋內為本件之起訴事實，則甲○○、陳政逸雖曾分別稱：
    「乙○○趁機隨著我小孩子進來時，當時我有請乙○○回去
    ，乙○○說這是她兒子的房子，為何她不能進來，我表示說
    我與她兒子已經離婚了，而且房子正在辦理過戶到我名下，
    所以請乙○○出去，但乙○○仍不願離開」；「我有聽見甲
    ○○在陽台上對乙○○說請你不要進來」（見偵卷第5 頁、
    第19頁），惟均係證述被告進入甲○○住處當下之情境，尚
    與甲○○為化解場面，始明確要求被告離去之事實無關，自
    無從作為被告有何遭甲○○請求離去仍留滯屋內之證據。
  (六)綜上所述，被告所辯應屬可採，公訴人所持論據均無法採為
    認定被告妨害自由犯罪之證據；此外，復查無其他積極證據
    足資證明被告有妨害自由之犯行，其犯罪自屬不能證明。
五、原審未詳為推求，誤被告坦承經警要求始離去即屬自白犯罪
    ，遽為論罪科刑之判決，即有未恰，被告執此聲明上訴，指
    摘原判決此部分不當，為有理由，應由本院將原判決撤銷改
    判，並為被告無罪之判決。
六、末按法院得為簡易判決處刑者，以所科之刑係宣告緩刑、得
    易科罰金或得易服社會勞動之有期徒刑及拘役或罰金為限；
    於檢察官聲請以簡易判決處刑之案件，經法院認應為無罪判
    決之諭知者，應適用通常程序審判之，刑事訴訟法第449 條
    第3 項、第451 條之1 第4 項但書第3 款、第452 條分別定
    有明文。又地方法院簡易庭對被告為簡易判決處刑後，經提
    起上訴，而地方法院合議庭認應為無罪判決之諭知者，依同
    法第455 條之1 第3 項準用第369 條第2 項之規定意旨，應
    由該地方法院合議庭撤銷簡易庭之判決，改依第一審通常程
    序審判，其所為判決，應屬於第一審判決，檢察官仍得依通
    常上訴程序上訴於管轄第二審之高等法院（最高法院91年臺
    非字第21號判例意旨參照）。本件簡易判決處刑意旨，經本
    院審理後既認應為被告無罪之諭知，依上開說明，除撤銷原
    判決外，並應逕行改依通常程序審理，自為第一審判決，檢
    察官如有不服，仍得於法定上訴期間內，向管轄之第二審法
    院提起上訴，附此敘明。
據上論斷，應依刑事訴訟法第452 條、第455 條之1 第1 項、第
3 項、第369 條第1 項前段、第364 條、第301 條第1 項，判決
如主文。
本案經檢察官丙○○到庭執行職務。
中    華    民    國    99    年    3     月    9     日
                  刑事第八庭  審判長法  官  王伯文
                                    法  官  蔣志宗
                                    法  官  謝宗翰
以上正本證明與原本無異。
如不服本判決，應於判決送達後10日內，向本院提出上訴狀。
中    華    民    國    99    年    3     月    9     日
                                    書記官  李宗諺

司法院資訊處製作；財團法人民間司法改革基金會備份。
